臺灣新竹地方法院民事判決　　　　　　　94年度家訴字第38號
原　　　告　乙○○
訴訟代理人　潘秀華律師
複　代理人　唐琪瑤律師
　　　　　　甲○○
被　　　告　丙○○
　　　　　　　　　　　　車修理.
當事人間請求請求分配剩餘財產事件，本院於95年12月22日言詞
辯論終結，判決如下：
    主  文
被告應給付原告新台幣壹佰萬元，及自民國九十四年七月二十六
日起至清償日止，按週年利率百分之五計算之利息。
原告其餘之訴駁回。
訴訟費用由被告負擔十分之三，餘由原告負擔。
本判決於原告以新台幣參拾參萬元供擔保後，得假執行。
原告其餘假執行之聲請駁回。
    事  實
壹、原告起訴主張：
一、緣兩造雖於民國66年6月8日結婚，嗣因被告違反同居義務已
    達惡意遺棄之程度，經本院93年度婚字第408號判決兩造離
    婚確定在案。被告於兩造婚姻關係存續中積欠新竹縣新埔鎮
    農會新台幣（下同）100萬元，係由原告代被告清償，惟被
    告迄今卻仍未返還該筆款項，參之「被上訴人為上訴人清償
    債務，縱非基於上訴人之委任，上訴人既因被上訴人之為清
    償，受有債務消滅之利益，上訴人又非有受此利益之法律上
    原因，自不得謂被上訴人無不當得利之返還請求權。」，最
    高法院28年上字第1872號著有判例，原告為被告代償上開
    100萬元債務，致被告受有利益，原告自得依民法第179條之
    規定請求被告返還。
二、次按「夫妻各對其債務負清償之責」、「夫妻未以契約訂立
    夫妻財產制者，除本法另有規定外，以法定財產制，為其夫
    妻財產制。」、「法定財產制消滅時，夫或妻於婚姻關係存
    續中所取得而現存之原有財產，扣除婚姻關係存續中所負債
    務後，如有剩餘，其雙方剩餘財產之差額，應平均分配。」
    、「剩餘財產差額之分配請求權，自請求權人知有剩餘財產
    之差額時起，二年間不行使而消滅。」，民法第1023條第1
    項、第179條前段、第1005條、第1030條之1第1項及第3項分
    別定有明文。
三、兩造既已離婚，且並未曾約定夫妻財產制，依民法第1005條
    之規定兩造間應適用法定財產制，而被告所有座落新竹縣新
    埔鎮○○段246建號、門牌號碼新竹縣新埔鎮○○路○段131
    巷30號三層鋼筋混凝土造之建物係於兩造婚姻關係存續中興
    建，且兩造於婚姻關係存續中並無其他債務，兩造之剩餘財
    產僅為上開建物，按民法第1030條之1第1項規定，原告自得
    請求平均分配上開建物等語。並聲明（一）被告應給付原告
    100萬元，及自起訴書狀繕本送達翌日起至清償日止，按年
    息百分之五計算之利息。（二）被告應給付原告229萬9000
    元，及自起訴書狀繕本送達翌日起至清償日止，按年息百分
    之五計算之利息。（三）原告願供擔保，請准為假執行之宣
    告。（四）訴訟費用由被告負擔。
貳、被告方面：婚後財產只有一棟房子，其他不動產都是繼承而
    來的，不是婚後財產。還有負債300多萬元，也確實欠原告
    100萬元。
參、得心證之理由：
一、按訴狀送達後，原告不得將原訴變更或追加他訴。但如請求
    之基礎事實同一者、擴張或減縮應受判決事項之聲明者，或
    不甚礙被告之防禦及訴訟之終結者，則不在此限，民事訴訟
    法第255條第1項第2、3、7款定有明文。本件原告起訴時，
    原係聲明請求：「（一）被告應給付原告100萬元，及自民
    國90年4月18日起至清償日止，按年息百分之五計算之利息
    。（二）被告應將所有座落新竹縣新埔鎮○○段246建號、
    門牌號碼新竹縣新埔鎮○○路○段131巷30號之建物二分之
    一所有權移轉登記予原告。」，嗣於95年8月31日聲明狀變
    更聲明為：「（一）被告應給付原告100萬元，及自起訴書
    狀繕本送達翌日起至清償日止，按年息百分之五計算之利息
    。（二）被告應給付原告229萬9000元，及自起訴書狀繕本
    送達翌日起至清償日止，按年息百分之五計算之利息。」，
    係屬減縮應受判決事項之聲明，且此請求之基礎事實同一，
    並不甚礙被告之防禦及訴訟之終結，揆諸前揭法條之規定，
    原告上開聲明之變更，自應准許，先予敘明。
二、原告依不當得利請求被告返還100萬元部分：
（一）按無法律上之原因而受有利益，致他人受有損害者，應返
      還其利益，民法第179條定有明文；又「被上訴人為上訴
      人清償債務。縱非基於上訴人之委任，上訴人既因被上訴
      人之為清償，受有債務消滅之利益，上訴人又非有受此利
      益人法律上之原因，自不得謂被上訴人無不當得利之返還
      請求權」（最高法院28年上字第1872號裁判要旨參照）。
（二）本件原告乙○○主張被告丙○○於兩造婚姻關係存續中積
      欠新竹縣新埔鎮農會100萬元，係由原告代被告償還一節
      ，業經其提出該農會註記原告代還款之貸款借據影本一紙
      為證，且經被告於94年9月23日到庭所是認，自堪信原告
      上開主張為真實。則原告依不當得利之規定，請求被告返
      還代為清償之100萬元部分，即屬有據。
三、原告請求剩餘財產分配部分：
（一）原告主張其與被告原係夫妻，於94年1月12日經本院判決
      離婚確定，業經提出本院93年度婚字第408號判決為證，
      並有本院依職權調閱之前揭卷在卷可考，且為被告所不爭
      執，堪信為真實。
（二）按法定財產制關係消滅時，夫或妻現存之婚後財產，扣除
      婚姻關係存續中所負債務後，如有剩餘，其雙方剩餘財產
      之差額，應平均分配；夫妻現存之婚後財產，其價值計算
      以法定財產制關係消滅時為準，但夫妻因判決而離婚者，
      以起訴時為準。民法第1030之1第1項、第1030條之4定有
      明文。其所謂「雙方剩餘財產之差額，應平均分配」，係
      指夫妻所取得而現存之婚後財產，扣除婚姻關係存續中所
      負債務及因繼承或其他無償取得之財產，計算出夫妻各自
      之剩餘財產，再比較其剩餘財產之多寡，算定其差額，剩
      餘財產較少之一方得向剩餘財產較多之一方，請求分配差
      額之二分之一。本件兩造於婚姻關係存續中未以契約訂立
      夫妻財產制，以法定財產制，為其夫妻財產制。
（三）關於兩造剩餘財產價值審酌如下：
   1、原告現所有之婚後所取得之財產有：
  （1）原告主張替被告償還貸款100萬元一節，已如前述，自應
       計入原告於婚姻關係存續中所取得之債權。
  （2）被告於兩造婚姻關係存續中，未給付生活費，原告起訴
       請求，經本院91年度家簡字第11號判決「被告應自本判
       決確定日起60個月，按月於每月一日給付原告新台幣壹
       萬元。」，有本院依職權調閱之該案卷在卷可稽，又經
       被告於95年12月22日到庭自承並未給付，則自上開判決
       確定之92年6月27日起至兩造離婚之94年1月12日止，合
       計19個月，即原告對被告有19萬元之債權。
  （3）綜上所述，原告於婚姻關係中增加之財產為119萬元（
       100萬元+19萬元=119萬元）
   2、被告現所有之婚後所取得之財產有：
  （1）房屋：門牌號碼新竹縣新埔鎮○○路○段131巷16號、30
       號房屋。
  （2）土地：座落新竹縣新埔鎮○○段118號、134號、146號、
       147 號、148號土地。座落新竹縣新埔鎮○○段170號、
       174號、174之1號、175號、175之1號、176號、177號、
       177之1號、178號土地。
  （3）被告主張前揭房屋及土地除新竹縣新埔鎮○○路○段131
       巷130號房屋外，其他不動產乃其繼承而來一節，有原告
       於本院93年度婚字第408號離婚事件所提出之土地謄本數
       份可證，有本院依職權調閱該卷在卷可參（見該案卷第
       15頁至24頁），且為原告所不爭執，則除新埔鎮○○路
       ○段131巷130號房屋外，其他不動產自尚非得列入剩餘
       財產。再該房屋於兩造離婚時價值為459萬8000元，則有
       台灣省建築師公會新竹縣市辦事處95年5月30日台建師竹
       鑑字第95025-3號函附鑑定報告書在卷可考。
  （4）被告尚欠原告代償之借款100萬元、生活費19萬元一節，
       已如前述，自應計入被告於婚姻關係存續中所負債務。
       又被告於93年8月16日原告起訴請求離婚時，尚有向新竹
       縣新埔鎮農會貸款194萬2840元，亦經本院依職權向新埔
       鎮農會函查明確，且為原告所不爭執，自堪信為真實。
       核之被告乃負債313萬2840元（100萬元+19萬元+194萬
       2840元=313萬2840元）。
  （5）綜上所述，被告於婚姻關係中增加之財產為146萬5160元
       （459萬8000元-313萬2840元=146萬5160元）。
   3、關於兩造剩餘財產價值，原告婚姻關係中增加之財產價額
      為119萬元，而被告於婚姻關係中增加之財產價額為146萬
      5160元，兩造剩餘財產差額為27萬5160元。準此，兩造離
      婚時，兩造於婚姻關係存續中取得而現存之原有財產，扣
      除婚姻關係存續中所負債務後，剩餘財產差額應予分配者
      為被告所有財產13萬7580元。
   4、按民法第1030條之1第1項剩餘財產分配請求權之立法意旨
      ，係因夫妻基於獨立、平等之人格，對於婚姻共同生活之
      維持，均有責任，而為保障夫妻之一方於婚姻共同生活中
      從事家務勞動之辛勞，並肯定家事勞動之價值，因而賦予
      對婚姻生活有貢獻而無財產之一方有剩餘財產分配請求權
      ；次按依民法第1030條之1第2項規定，平均分配顯失公平
      者，法院得調整或免除其分配額。其立法理由並謂：夫妻
      一方有不務正業，或浪費成習等情事，於財產之增加並無
      貢獻者，自不能使之坐享其成，獲得非分之利益，此際如
      平均分配顯失公平，應由法院調整其分配額或不予分配等
      語。本院參酌兩造於91年7月間即分居、原告已另訴請被
      告給付生活費19萬元勝訴確定等事實，認為原告依民法第
      1030之1第1項之規定，主張剩餘財產分配請求權，如予平
      均分配，顯失公平，爰依上開第2項規定免除原告分配金
      額。從而，反訴原告依民法第1030條之1規定請求被告給
      付229萬9000元部分，為無理由，應予駁回。則被告僅應
      給付原告不當得利部分100萬元。
四、再原告陳明願供擔保，聲准請宣告假執行，經核原告勝訴部
    份，合於法律規定，爰酌定相當之擔保金額宣告之；原告其
    餘假執行之聲請，因訴之駁回而失所依據，不予准許。
參、訴訟費用負擔之依據：民事訴訟法第79條但書。
中　　華　　民　　國　　96　　年　　1　　月　　5　　日
                  家事法庭法　官　許翠玲
以上正本證明與原本無異。
如對本判決上訴，須於20日內向本院提出上訴狀。
                          書記官  陳宏城
中　　華　　民　　國　　96　　年　　1  　月　　5  　日
